【裁判字號】    96,家訴,37
【裁判日期】    970815
【裁判案由】    確認遺囑真偽等
【裁判全文】
臺灣板橋地方法院民事判決              96年度家訴字第37號
    原      告  己○○
                            樓.
    訴訟代理人  楊鈞國    律師
    被      告  行政院國軍退除役官兵輔導委員會臺北縣榮民
                服務處
    法定代理人  丙○○
    訴訟代理人  劉崢嶸
                辛○○
                甲○○
右當事人間請求交付子女事件，本院判決如左：
    主      文
原告之訴駁回。
訴訟費用由原告負擔。
    事      實
一原告方面
  (一)聲明：
    １確認賀定苗於民國95年12月14日所作成之遺囑為真正
      。
    ２確認原告為賀定苗之遺囑執行人。
    ３訴訟費用由被告負擔。
  (二)陳述：
    １賀定苗於民國95年12月14日所作成如原證3 號所示之遺囑
      為真正：
      訴外人即立遺囑人「賀定苗」係榮民，生於民國（以下
        同）12年6 月4 日，因渠在台灣並無婚姻關係，亦無子
        女，自75年起，即設籍台北縣新店市○○路○段22號3
        樓，並與兄長「賀定忠」、兄嫂「孫春花」（均已歿）
        及「賀秀娟」、「戊○○」、「丁○○」等家人同住。
      95年12月11日「賀定苗」因身體不適，經送往新店耕莘
        醫院加護病房接受治療，同年12月13日轉到普通病房，
        「賀定苗」住院期間，其兄長賀定忠之孫子女「戊○○
        」、「丁○○」及丁○○女朋友「庚○○」、原告本人
        、「賀秀娟」等家人輪流看護。因「賀定苗」自覺來日
        無多，遂於95年12月14日中午時分，趁「戊○○」、「
        丁○○」及「庚○○」等人均在場時，在新店耕莘醫院
        病房，由「賀定苗」口頭表示：往生後一切財產及後事
        ，願交由原告「己○○」（註：「賀定苗」與「己○○
        」係叔姪關係，「己○○」係「戊○○」、「丁○○」
        之舅父）全權處理，並由「庚○○」代筆製作遺囑（以
        下簡稱「系爭遺囑」），經「庚○○」向「賀定苗」宣
        讀、講解系爭遺囑內容後，「戊○○」、「丁○○」及
        「庚○○」等三人皆於系爭遺囑上簽名。當時「賀定苗
        」雖仍有意識，但因身體虛弱無法執筆，故僅於系爭遺
        囑上蓋指印表示認可。同年12月14日晚間八時許，「賀
        定苗」因病情突然變化，再度轉回加護病房，迄同年12
        月18日出院期間，均深度昏迷，迨返回家中後，即因肺
        炎引發急性呼吸衰竭，於95年12月18日上午11時53 分
        病逝。
      按【代筆遺囑】，由遺囑人指定三人以上之見證人，由
        遺囑人口述遺囑意旨，使見證人中之一人筆記、宣讀、
        講解，經遺囑人認可後，記明年、月、日，及代筆人之
        姓名，由見證人全體及遺囑人同行簽名；遺囑人不能簽
        名者，應按指印代之，民法第1194條定有明文。系爭遺
        囑既經「賀定苗」指定「戊○○」、「丁○○」及「庚○○」三人為遺囑見證人，由「賀定苗」口述遺囑意旨
        ，由「庚○○」筆記、宣讀、講解，經「賀定苗」認可
        後，由「賀定苗」按指印代替簽名，並註明95年12月14
        日，且由全體見證人同行簽名，自已符合【代筆遺囑】
        之要件。
      即令不然，依民法第1195條「遺囑人因生命危急或其他
        特殊情形，不能依其他方式為遺囑者，得由遺囑人指定
        二人以上之見證人，並口授遺囑意旨，由見證人中之一
        人，將該遺囑意旨，據實作成筆記，並記名年、月、日
        ，與其他見證人同行簽名」之規定，本件系爭遺囑之見
        證人「戊○○」、「丁○○」及「庚○○」等3人符合
        民法第1198條關於遺囑見證人資格，則依據上開說明，
        本件遺囑自亦符合同法第11 95條【口授遺囑】規定，
        因此本件遺囑應為有效。
      至於系爭遺囑內容「本人如不幸往生後，一切財產及本
        人後事，交由己○○先生全權處理」等語，「賀定苗」
        之真意，自係指定原告為遺囑執行人及交付遺產予原告
        。從而原告起訴確認「賀定苗」95年12月14日所作成之
        代筆遺囑為真正，及確認原告為賀定苗之遺囑執行人之
        請求，應屬有理。
    ２茲因被告非但不承認系爭遺囑之效力，拒絕原告「己○○
      」擔任「賀定苗」之遺囑執行人，並擅自凍結「賀定苗」
      名下財產，是依民事訴訟法第247 條第1 項規定，原告應
      有提起本件確認之訴之訴訟利益。
      「賀定苗」於95年12月18日死亡，系爭遺囑因此生效，
        原告為執行系爭遺囑，曾向被告表示擬提領「賀定苗」
        名下所有位於新店雙城郵局之存款，然被告依退除役官
        兵死亡無人繼承遺產管理辦法第2 條：「退除役官兵死
        亡無人繼承遺產，依本辦法之規定辦理。本辦法未規定
        者，適用其他法令之規定。」、第4 條：「亡故退除役
        官兵遺產，除設籍於行政院國軍退除役官兵輔導委員會
        所屬安養機構者，由該安養機構為遺產管理人外；餘由
        設籍地輔導會所屬之退除役官兵服務機構為遺產管理人
        。」，及退除役官兵死亡善後處理及無人繼承遺產作業
        程序之規定：「遺囑由遺贈人或利害關係人提出時，除
        公證遺囑外，均需透過訴訟程序由法院判定之。」，主
        張被告應為「賀定苗」之遺產管理人云云，因而凍結賀
        定苗名下財產。
      依民事訴訟法第247條第1項規定：「確認法律關係之訴
        ，非原告有即受確認判決之法律上利益者，不得提起之
        ；確認證書真偽或為法律關係基礎事實存否之訴，亦同
        。」，所謂「即受確認判決之法律上利益」，係指法律
        關係之存否不明確，原告主觀上認其在法律上之地位有
        不安之狀態存在，且此種不安之狀態，能以確認判決將
        之除去者而言，此有最高法院52年台上字第1240號民事
        判例見解可參。查被告無視系爭遺囑存在之事實，拒絕
        原告擔任「賀定苗」之遺囑執行人，並擅自凍結「賀定
        苗」名下財產，使原告無法執行「賀定苗」之遺囑，完
        成其遺願，此種不安之狀態，非以法院確認判決，不能
        除去之，故原告提起本件確認之訴，應符合民事訴訟法
        第247條第1項之規定。
    ３對被告答辯之陳述
      被告提出之民事答辯狀之答辯理由及事實，均屬臆測之
        詞，並無實據，甚且被告為達到拒絕原告依據系爭遺囑
        為遺囑執行人及凍結被繼承人「賀定苗」名下遺產之目
        的，不惜要求證人「戊○○」在切結書上偽造證人「庚○○」的簽名及指印，以及偽造「庚○○」之年籍資料
        等。因此被告上開答辯應不足採信。
      本件遺囑之真正，已由證人「庚○○」，「戊○○」，
        「丁○○」等人到庭之證述得證。此由證人「庚○○」
        、「戊○○」及「丁○○」等3人均證述：當天共寫了
        一份遺囑，證人「庚○○」參考網路下載之遺囑範本，
        依據被繼承人「賀定苗」口頭表示往生後，一切財產及
        後事交由原告全權處理之意，由證人「庚○○」代筆，
        一邊寫一邊唸給被繼承人「賀定苗」聽，被繼承人「賀
        定苗」並指定證人「庚○○」、「戊○○」及「丁○○
        」等3人為見證人，經被繼承人「賀定苗」認可遺囑內
        容後，由證人「庚○○」、「戊○○」及「丁○○」共
        同在系爭遺囑上親自簽名，因被繼承人「賀定苗」當天
        雖然意識清醒，但身體虛弱，因此按捺指印代替簽名等
        語可證。
      再由原告係被繼承人「賀定苗」在台灣親屬中輩份最高
        之卑親屬唯一姪兒之家屬關係而論，因此被繼承人「賀
        定苗」指定原告為其遺囑執行人，並指定原告在其往生
        後，一切財產及後事，交由原告原告全權處理，應為符
        合一般客觀合情合理合法之決定。
  (三)證據：提出戶籍謄本二份、遺囑影本一份、「賀定苗」死亡
    證明書影本一件、「賀定苗」家族系統表一份為證。並聲請
    向財團法人天主教耕莘醫院函調「賀定苗」住院期間在病房
    之錄影紀錄，暨訊問證人「戊○○」、「丁○○」、「庚○○」。
二被告方面
  (一)聲明：
    １原告之訴駁回。
    ２訴訟費用由原告負擔。
  (二)陳述：
    １依據「台灣地區人民與大陸地區人民關係條例」第68條第
      1 項及「退除役官兵死亡無人繼承遺產管理辦法」第4 條
      之規定，台北縣榮民服務處（下稱本處）為賀定苗之法定
      遺產管理人，合先敘明。
    ２亡故榮民賀定苗之遺囑，未經公證人確認，亡故後由親友
      提交本處，依據輔導會「退除役官兵死亡善後處理及無人
      繼承遺產管理作業程序」之肆/ 一/ （五）規定，應由提
      供人自行聲請法院判定後，始予受理…。
    ３卷查故榮民賀定苗善後卷內，承辦人「梁順興」專員所製
      作之「遺物清點清冊」中遺囑文件欄記載為空白、「治喪
      會議記錄」內，原告「己○○」陳述：其叔生前【口頭交
      待】，由其處理善後。會議主席裁示同意請求，由其書面
      切結，辦理其叔善後。賀君及其侄兒「丁○○」書立自辦
      善後之切結書。
    ４遺物清點、治喪會議兩種紀錄，原告均有簽名確認，顯示
      均無遺囑存在，最後書立自辦善後之切結書，更確定無遺
      囑之存在，蓋因遺囑中有「一切財產及本人後事交由己○○…」之字樣，會議主席應裁示遵照遺囑辦理，即毋庸裁
      示書立自辦切結。
    ５原告「己○○」於榮民賀定苗亡故後次日，於其郵存內提
      領新台幣80萬元，已涉侵占榮民遺款之嫌，本處曾於民96
      年1 月25日雙掛號催繳，迄今仍然相應不理，函中已明確
      告知「勿蹈法網」之警語，該行為已觸犯刑責，本處將另
      作處斷。
    ６綜前所述，本案原告之訴為無理由，敬請鑒核併請依法駁
      回原告之訴。
  (三)證據：提出行政院國軍退除役官兵輔導委員會臺北縣榮民服
    務處單身亡故榮民遺物清點清冊、治喪會議記錄、「己○○
    」等人簽署之自辦善後切結書等影本各一份為證。
三本院依職權訊問證人乙○○（財團法人天主教耕莘醫院護理人
  員），暨向財團法人天主教耕莘醫院函調「賀定苗」病歷，並
  函詢「賀定苗」於九十五年十二月十四日中午十二時許至同日
  下午一時許間之意識狀態。
    理      由
一程序上理由
  按確認法律關係之訴，非原告有即受確認判決之法律上利益者
  ，不得提起之；又，確認證書真偽或為法律關係基礎事實存否
  之訴，亦同。民事訴訟法第247 條第1 項定有明文。所謂「即
  受確認判決之法律上之利益」，係指因法律關係之存否不明確
  ，至原告在私法上之地位有受侵害之危險，而此項危險得以對
  於被告之確認判決除去之者而言，故確認法律關係成立或不成
  立之訴苟具備前開要件，即得謂有即受確認判決之法律上之利
  益。本件原告主張訴外人即立遺囑人「賀定苗」於95年12月14
  日所立前揭系爭遺囑為真正，渠亦為該遺囑之執行人，惟此既
  為被告所否認，致原告無法執行「賀定苗」之遺囑，此種不安
  之狀態，顯非以法院確認判決不能除去，是應認原告有即受確
  認判決之利益，自得提起本件確認之訴。
二得心證之理由
  (一)本件原告主張訴外人即立遺囑人「賀定苗」自75年起，即設
    籍台北縣新店市○○路○段22號3 樓，並與兄長「賀定忠」
    、兄嫂「孫春花」（均已歿）及「賀秀娟」、「戊○○」、
    「丁○○」等家人同住。而原告「己○○」與「賀秀娟」，
    係「賀定忠」及「孫春花」之子女，亦為「賀定苗」之侄子
    ，至於「戊○○」與「丁○○」，則為「賀秀娟」之子女，
    亦為原告「己○○」之外甥及外甥女。嗣「賀定苗」雖於95
    年12月18日過世，惟於過世前之同年月14日，則立有系爭遺
    囑一紙等情，有原告提出之戶籍謄本二份、「賀定苗」之家
    族系統表一件、系爭遺囑影本（經於97年4 月8 日當庭核對
    原告提出之系爭遺囑正本無訛，正本閱後發還）一紙可證。
  (二)其次，依原告所述，該系爭遺囑，係立遺囑人「賀定苗」於
    95年12月14日，在新店財團法人天主教耕莘醫院住院時，
    因自覺來日無多，遂趁「戊○○」、「丁○○」及「庚○○
    」等人均在場時，在病房內，由「賀定苗」口頭表示：往生
    後一切財產及後事，願交由原告「己○○」全權處理，並由
    「庚○○」代筆製作，且經「庚○○」向「賀定苗」宣讀、
    講解系爭遺囑內容後，「戊○○」、「丁○○」及「庚○○
    」等三人皆於系爭遺囑上簽名。至於「賀定苗」雖當時仍有
    意識，但因身體虛弱，無法執筆，故僅於系爭遺囑上蓋指印
    表示認可。惟此為被告所否認。故關於系爭遺囑是否真正，
    即為本件審酌之重點所在。
  (三)經查：
    １依原告所述，系爭遺囑既係立遺囑人「賀定苗」於95年12
      月14日，趁「戊○○」、「丁○○」及「庚○○」等人均
      在場時，由「庚○○」依其口頭表示，依法代筆製作、宣
      讀、講解再與「戊○○」、「丁○○」一同於系爭遺囑上
      簽名及由「賀定苗」於其上捺指印，惟經本院就有關書立
      系爭遺囑之相關事項，分別訊問各該證人「庚○○」、「
      丁○○」及「戊○○」，渠等證言竟互不一致【諸如：
      書立系爭遺囑之地點究竟在加護病房抑普通病房？證人「
      戊○○」及「丁○○」稱係在普通病房，而「庚○○」則
      二度先稱係在加護病房，嗣經原告訴代理人詢問其是否知
      道加護病房與普通病房之不同，「庚○○」始改稱應該是
      在普通病房。有關制作遺囑所花費之時間，「庚○○」
      稱約半小時左右；「丁○○」稱約十分鐘；而「戊○○」
      則稱不記得。證人雖均稱於制作遺囑前，有上網查閱與
      遺囑法定要件有關之事項，惟經詢問究竟是何人叫「庚○○」上網查閱，據「庚○○」及「戊○○」稱是「戊○○
      」，而「丁○○」則稱是伊自己。證人「戊○○」雖稱
      「庚○○」有下載遺囑範本給伊看，然經詢問「庚○○」
      是下載幾種範本，據「戊○○」稱是兩種，而「庚○○」
      則稱是一種。有關宣讀遺囑者為何人一節，據「庚○○
      」稱是伊有邊邊唸；而「丁○○」則稱是伊唸給立遺囑人
      「賀定苗」聽。制作完遺囑後，係何人先行離開，據證
      人「庚○○」稱是伊先離開，而「丁○○」亦稱是伊先離
      開。關於立遺囑人立遺囑人「賀定苗」住院期間係由何
      人照顧？證人「庚○○」稱是由伊與「戊○○」及「丁○○」三人輪流照顧；「丁○○」稱是由伊及「戊○○」、
      「庚○○」及其舅舅即原告「己○○」等四人輪流照顧；
      而「戊○○」則稱是由伊與「丁○○」輪流照顧，「庚○○」只照顧一天】，顯見渠等之證詞極有可疑，殊難令人
      採信。
    ２依上開證人「庚○○」、「戊○○」、「丁○○」所言，
      系爭遺囑既已於年月日即已制作完成，且證人「戊○○」及「丁○○」亦稱原告於遺囑完成當天即已知悉有
      該遺囑之存在（證人「庚○○」則稱原告係事先即已知悉
      ），乃依卷附被告提出經原告「己○○」及前揭證人「丁○○」簽名之年月日行政院國軍退除役官兵輔導委
      員會臺北縣榮民服務處單身亡故榮民遺物清點清冊所示，
      其上之「遺囑文件」一欄，竟屬空白，更屬啟人疑竇。雖
      證人「丁○○」就此陳稱：「當初不知道這份遺囑算不算
      正式」，而證人「戊○○」亦稱：「我們以為遺囑是要正
      式經過公證過的才算」，另證人「庚○○」則稱：「他們
      以為自己寫的不算，要正式的才算：：：」云云。惟查：
      據各該證人「戊○○」、「丁○○」、「庚○○」既均證
      稱渠等於為立遺囑人立遺囑人「賀定苗」書立上開系爭遺
      囑之前，有經事先上網查閱關於遺囑之法定要件，顯見渠
      等對遺囑之相關規定，有相當之了解，斷無於事後又產生
      上述疑慮之道理。況即令渠等果真對該系爭遺囑確有懷疑
      ，惟衡諸常情，既有該遺囑之存在，理應於會同清點立遺
      囑人「賀定苗」遺物之當時，即向被告提出，並將之記載
      於上述遺物清點清冊內，方為正辦。至於被告若對該遺囑
      有所爭執，亦屬事後是否另循法律途徑解決之餘事。乃原
      告竟敢罔顧遺囑存在之事實，而擅自不予記載，顯違事理
      。矧再觀諸卷附被告所提有經原告「己○○」、證人「戊○○」及「丁○○」簽名之年月日行政院國軍退除
      役官兵輔導委員會臺北縣榮民服務處單身亡故榮民治喪會
      議記錄所示，原告「己○○」當初於會議中報告時，亦只
      說「賀定苗」（即立遺囑人）生前是口頭交代由伊處理其
      善後喪葬事宜，並未說明有何書面遺囑之事，而今竟提出
      系爭遺囑以為爭執，自難令人相信該系爭遺囑係屬真正。
    ３綜上調查，本件系爭遺囑既難認為真正，則原告之請求即
      無理由，應予駁回。
三訴訟費用負擔之依據：民事訴訟法第七十八條。
中    華    民    國    97    年    8     月    15    日
                                家事法庭法  官  余來炎
右為正本係照原本作成
如對本判決上訴，須於判決送達後廿日內向本院提出上訴狀
中    華    民    國    97    年    11    月    20    日
                                        書記官  童淑敏


司法院資訊處製作；財團法人民間司法改革基金會備份。
